【裁判字號】    98,訴,269
【裁判日期】    990721
【裁判案由】    給付貨款
【裁判全文】
臺灣新竹地方法院民事判決               98年度訴字第269號
原      告  大晟精機股份有限公司
法定代理人  乙○○
訴訟代理人  任秀妍律師
複  代理人  張秀菊律師
被      告  藍視博得光學科技有限公司
法定代理人  丁○○
訴訟代理人  楊長岳律師
被      告  丙○○
訴訟代理人  王建智律師
上列當事人間請求給付貨款事件，本院於民國99年7月7日辯論
終結，判決如下：
    主  文
被告應連帶給付原告新臺幣陸拾陸萬元，及被告藍視博得光學科
技有限公司自民國九十八年七月二日起，被告丙○○自民國九十
八年六月十一日起，均至清償日止，按年息百分之五計算之利息
。
原告其餘之訴駁回。
訴訟費用由被告連帶負擔三分之二，餘由原告負擔。
本判決第一項於原告以新臺幣貳拾貳萬元供擔保後，得假執行。
但被告以新臺幣陸拾陸萬元為原告預供擔保，得免為假執行。
原告其餘假執行之聲請駁回。
    事實及理由
壹、程序事項
    原告原聲請支付命令，請求被告丙○○給付新臺幣（下同）
    110萬元及自支付命令送達翌日起至清償日止，按年息5％計
    算之利息，嗣經被告丙○○於法定期間聲明異議而視為起訴
    ，於訴訟進行中，原告另以民國98年6月5日民事追加起訴暨
    準備書狀追加藍視博得光學科技有限公司為被告（下稱被告
    公司），並請求被告二人應連帶給付110萬元及自起訴狀繕
    本送達翌日起至清償日止，按年息5％計算之利息（對被告
    丙○○請求之利息縮減），係於訴訟前階段所為訴之追加與
    聲明縮減，尚無礙於被告防禦與訴訟終結，且其請求之基礎
    事實為同一之模具訂購合約，又被告對此訴之追加與變更無
    異議而為本案之言詞辯論，應視為同意，合於民事訴訟法第
    255條第1項第2、3、7款及第2項規定，自應准許。
貳、實體事項
一、原告主張：
(一)被告丙○○因其兄丁○○所開設之被告公司欲與原告簽立模
    具採購契約，因被告公司遠在大陸重慶，由被告丙○○於96
    年7月10日代理被告公司與原告簽定「模具訂購合約書」（
    下稱系爭合約書），雖未以本人即被告公司名義為之，但事
    實上被告丙○○有代理本人之意思，且為原告所明知或可得
    而知，即發生「隱名代理」之效力，有最高法院92年台上字
    第1064號、91年台上字第2461號、86年台上字第3180號、82
    年台上字第672號、78年台上字第543號判決可參。是本件契
    約確實存在於原告與被告公司之間，而被告丙○○則係被告
    公司之代理人，約定由原告承攬製作「Contact Lens模具」
    （下稱系爭模具）。被告公司業已製作完成並進行試模程序
    ，係由被告公司股東甲○○親至原告公司進行試模程序，第
    一次試模時，被告公司表示模具射出之產品上有油漬（即模
    具上殘留之機油），故原告將模具機油清理乾淨後，進行第
    二次試模，甲○○表示無問題，並將第二次試模之產品寄給
    被告公司，但被告公司未曾向原告反應該試模之產品有任何
    問題，或需修改之處，顯然雙方業已完成試模程序。被告公
    司向原告訂購系爭模具，推由被告丙○○簽約在先，原告投
    入成本將模具製造完成，再由甲○○至原告公司辦理試模手
    續在後，被告公司竟以無意進行本交易，已另行尋求模具供
    應市場等語拒絕支付價款，實已違反雙方合約且有失誠信，
    又原告已依約完成系爭模具之製造，該工作物即屬完成，處
    於隨時可完整交付之狀態，並無分部交付的問題，也沒有需
    定作人之協力行為始能完成工作物的情形。所謂「試模」或
    「驗收」係指完成之工作物如有不符定作人需求或有瑕疵之
    情事，承攬人應依定作人指示予以改正或修補的問題，本件
    被告公司業已完成試模，卻遲不辦理驗收（即受領），故原
    告於97年6月11日委請律師催告被告公司辦理驗收，因被告
    公司拒絕驗收及受領工作物，自原告催告期滿之時起應負受
    領遲延責任，原告既已依約完成系爭模具，被告公司自應依
    約給付報酬。
(二)被告丙○○代理大陸地區法人即被告公司，在臺灣地區與原
    告簽署系爭合約書，其明知係代理被告公司與原告簽約，自
    應受其意思表示之拘束，且原告亦知悉被告丙○○係代理被
    告公司與原告簽約，被告丙○○與被告公司間係隱名代理，
    而被告公司係未經我國許可之大陸地區法人，被告丙○○以
    其名義在臺灣地區與原告簽署系爭合約，依臺灣地區與大陸
    地區人民關係條例（下稱兩岸關係條例）第71條規定，行為
    人即被告丙○○自應與被告公司就該法律行為負連帶責任。
(三)對於被告抗辯之陳述：
  1.對於被告公司所稱本件係由被告公司股東甲○○居中接洽，
    甲○○與原告、被告公司磋商後，推由被告公司負責人丁○○之弟即被告丙○○在臺灣代被告公司簽立系爭合約書等情
    ，並不爭執。但關於被告公司辯稱「本案因甲○○96年5月
    下旬表示其個人支票不方便開立而中止」云云，原告並未要
    求甲○○必須開立個人期票擔保酬金支付，此亦非系爭合約
    成立生效之條件，否則雙方定會在合約中載明，又系爭合約
    簽署日期為96年7月10日，被告丙○○於此時代被告公司同
    時簽署2份契約後，係經甲○○轉交原告，原告在契約上用
    印，表示雙方意思表示一致，契約已成立生效，並於一星期
    後將系爭合約書寄交甲○○轉交簽約人，倘被告公司於96年
    5月間已無意進行本案，何以被告丙○○於96年7月10日仍代
    被告公司簽署系爭合約書？再者，被告公司負責人丁○○與
    原告公司總經理張建得就系爭合約洽商不下5次，其中3次係
    丁○○攜同其公司副總經理陳明煌及財務長林夢鵬親至原告
    公司，另2次則在竹北市風尚人文咖啡館內洽談，倘被告公
    司無意進行合約，又何需如此積極與原告洽商？且被告丙○○係承其兄丁○○之命與原告簽約，契約預定交貨日係96年
    8月25日，被告公司一再向原告表示本案之重要性，並屢次
    關心工作進度，是被告公司豈有不知本件契約已成立生效之
    理？又本件契約於一星期內即完成被告公司要約與原告承諾
    之意思表示合致，沒有承諾遲到或視為新要約之爭議，被告
    公司惡意拒絕支付價款，竟反指原告未催告其支付定金、試
    模、驗收及終止承攬，為與有過失云云，顯無可採。
  2.按當事人互相意思表示一致者，無論為明示或默示，契約即
    為成立，本件被告丙○○代理被告公司與原告簽約，雙方就
    契約之標的、價金等均已達成意思表示一致，並簽署系爭合
    約書，契約即已生效，雙方應受意思表示拘束。被告丙○○
    辯稱被告公司必須先給付定金33萬元後，本件契約始生效力
    云云，惟兩造並無該約定，亦未載明於系爭合約書，是兩造
    契約業已成立生效。且收受定金僅有推定契約成立之效力，
    兩造既已簽署書面合約，契約即已成立生效，自不待推定。
  3.由甲○○之證詞，可知甲○○是以協助雙方溝通之角色居中
    傳遞訊息，而甲○○就系爭模具二次試模樣品均有交付被告
    公司，被告公司對於第一次試模樣品表示不滿意，對於第二
    次試模樣品就沒有再表示意見，是被告公司既否認甲○○係
    有權代理試模之人，對於系爭模具之試模結果均需由被告公
    司以自己的設備進行確認及決策，甲○○只是負責傳遞訊息
    之人，試模樣品都要寄給被告公司檢查及確認，則被告公司
    對於第二次試模結果迄今未曾提出任何異議，可見被告公司
    業已接受第二次試模之結果，雙方已完成試模程序。又當事
    人預期不確定事實之發生，以該事實發生為債務之清償期者
    ，倘債務人以不正當行為阻止該事實之發生，類推適用民法
    第101條第1項規定，應視為清償期已屆至，有最高法院87年
    台上字第1205號判例、臺灣高等法院90年度上易字第124號
    判決可參。本件依甲○○所稱，系爭模具可以射出成品，其
    設計驗證是沒有問題的，只需要小小修改，如排氣、流道而
    已，益證系爭模具業已完成，處於隨時可以交付之狀態，但
    被告公司對於第二次試模結果迄未主張有何不符約定品質或
    通常效用之瑕疵，經原告屢次催告驗收付款，均置之不理，
    無正當理由卻遲不辦理驗收程序，係以不正當方法阻止付款
    條件之成就，自應依民法第101條第1項規定，視為付款條件
    已成就，認定被告公司已完成驗收，被告公司自應依雙方合
    約給付承攬報酬。
  4.被告丙○○以自己名義與原告簽署系爭合約書，契約之形式
    上，被告丙○○即簽約當事人，其於系爭承攬契約中之身分
    屬定作人，自應負定作人之責，縱認其係代理被告公司與原
    告簽約，雖未以被告公司名義為之，但事實上被告丙○○有
    代理被告公司簽約之意思，且為原告明知或可得而知，則發
    生隱名代理之效力，本件契約法律效果應歸屬本人即被告公
    司，被告丙○○則為法律行為之代理人。且兩岸關係條例第
    71條之立法意旨謂：「未經許可之大陸地區法人、團體或其
    他機構，依前條規定，原不得在臺灣地區為法律行為，但若
    以該法人、團體或其他機構名義與他人為法律行為者，為保
    障臺灣地區人民免於遭受損害，爰參照民法總則施行法第15
    條之體例，規定其行為人就該法律行為，應與該大陸地區法
    人、團體或其他機構，負連帶責任」，復參最高法院89年度
    台上字第461號、90年度台上字第5號、96年度台上字第1238
    號、96年度台上字第2907號、97年度台上字第1742號判決意
    旨，該條文義係指任何人以未經許可之法人名義，在臺與他
    人為法律行為者，該行為人即應與該法人負連帶責任，該行
    為人並未限制其身分，不論係該法人之代表人、代理人或經
    授權或共同參與之人，只要以該法人之名義為之，該行為人
    即應負連帶責任，否則無從保障在臺與之為交易之相對人。
    故被告丙○○自承代理被告公司與原告簽署系爭合約書，該
    代理行為亦屬法律行為，被告丙○○係實際為該法律行為之
    人，自應就該法律行為負連帶責任。另所謂惡意不受保護原
    則之「惡意」係指明知者而言，就本件簽約之方式，原告、
    被告公司、丙○○乃至甲○○等人，均係明知其事之人，相
    較於原告為本案已投入大量人力、物力等生產製造成本，不
    但未收得分文價款，尚為此支付裁判費、律師費，究竟何人
    才是無辜且善意之人？
(四)基於前述，並聲明：被告應連帶給付原告110萬元及自起訴
    狀繕本送達翌日起至清償日止，按年息5％計算之利息；願
    供擔保，請准宣告假執行。
二、被告則以：
(一)被告公司辯稱：
  1.被告公司大陸廠房於96年3月間有購買Contact Lens模具需
    求，甲○○表示有認識之廠商可承作系爭模具，本承攬案遂
    由甲○○與原告接洽，甲○○當時並已言明本案定作人為設
    立於大陸之被告公司，甲○○與原告、被告公司三方磋商過
    程中，囿於被告公司未經主管機關認許，為避免牴觸國內法
    令之虞並促成本案三方決意日後契約於形式上將由被告公司
    負責人丁○○之弟丙○○於臺灣代被告公司簽立，又因被告
    公司未經認許無法向金融機構申領支票使用，故支付酬金之
    期票先由甲○○開立個人遠期支票支應，甲○○隨即前往被
    告丙○○竹北住所請其代被告公司於系爭合約書簽名，惟本
    案嗣因甲○○96年5月下旬表示個人支票不便開立而中止，
    甲○○既不願開具個人支票支應，不僅原告所要求酬金須以
    期票擔保之條件難以滿足，被告公司就本案交易亦無意進行
    ，遂另行尋求模具來源支應大陸廠房所需。詎96年9月中旬
    原告忽然透過甲○○轉告模具已經做好了，被告公司甚感訝
    異，隨即向原告查明原委，始知甲○○於本案業已停止進行
    情況下，仍於96年7月間將先前被告丙○○代被告公司單方
    簽立之系爭合約書交付原告，原告於一星期後將簽署完成之
    系爭合約書以掛號方式寄送甲○○之新竹住所，惟原告或甲○○未將此情告知被告公司或丙○○。被告公司就系爭合約
    是否有效成立存有疑義，就原告未收受定金即逕履行系爭合
    約感意外，為免損及雙方商誼，仍透過甲○○就此商業糾紛
    進行調解未果，原告遂於97年6月間轉向被告丙○○寄發律
    師函要求驗收及支付款項。上開交易架構可知本案自始存在
    於原告、被告公司間，被告丙○○與原告未曾謀面或洽商本
    案，佐以被告丙○○未於金融機構開立支存帳戶使用支票，
    系爭合約付款方式卻規定「定金票期月結30天」、「試模票
    期月結30天」，亦足說明被告丙○○僅係契約形式當事人。
    另兩岸關係條例第71條係為保護在臺灣地區為法律行為之相
    對人，惟原告明知被告公司未經認許，雙方為促成交易並規
    避法律，而以無關之第三人充任系爭合約形式當事人情況下
    ，若仍得引用該條規定，不僅徒使無辜且善意之第三人丙○○捲入訴訟，並與法律所謂惡意不受保護原則有違。
  2.系爭合約並未有效成立：本案簽約過程係甲○○先使被告丙○○代被告公司簽名於系爭合約書，惟本案於96年5月初因
    甲○○拒絕提供個人期票而中止，被告丙○○代被告公司所
    為要約業因甲○○不願出具票據而失效，故原告（答辯狀誤
    載為被告）96年7月間所為顯係對已失效之要約進行承諾，
    契約自未合法成立；退步言，原告僅以掛號將系爭合約寄送
    甲○○之新竹住所，並未通知被告公司或丙○○，直至「模
    具已經做好了」才透過甲○○轉知被告公司，依民法第157
    條規定「非對話為要約者，依通常情形可期待承諾之達到時
    期內，相對人不為承諾時，其要約失其拘束力」，原告承諾
    通知顯已逾被告公司通常可期待承諾之達到時期，故原先被
    告丙○○代被告公司所為要約亦已失其拘束力而無法成立契
    約。又系爭合約書「付款方式」中訂有「定金，總價款30％
    ..票期月結30天」、「試模，總價款30％..票期月結60天」
    、「驗收，總價款40％..票期月結60天」，雙方就契約設計
    與理解，顯然認為仍待被告公司交付定金，本件契約始生效
    ，而原告亦應於收受定金後始進行承攬工作，原告於未收受
    定金、亦無被告公司通知下，自行開始承攬工作，與系爭合
    約精神有違。至原告稱被告公司負責人與原告公司總經理洽
    談一事，被告公司負責人丁○○、副總經理陳明煌、財務長
    林夢鵬三人未曾一起去過原告公司，丁○○確曾由甲○○安
    排於竹北市風尚人文咖啡館與原告總經理張建得見面，主要
    是初步接洽下單可能性，係96年3月間，有談到開票擔保的
    問題，而張建得亦表示若沒開票，對原告後期款項沒有保障
    礙難通融，丁○○與張建得第二次見面是與被告公司財務長
    林夢鵬同行，惟該次係洽商原告投資事宜，且時間在97 年6
    、7月間，與本案無關；林夢鵬係96年8、9月才加入被告公
    司，96年10月29日才到大陸公司，不可能磋商本件契約；陳
    明煌前去原告公司3次，第一次係96年2月間為磋商下單前之
    廠方了解，第二、三次則因甲○○96年9月中旬忽通知模具
    做好了，為了處理此爭議方於96年11月、98年間去談和解。
  3.系爭合約即便有效，原告亦無權請求承攬酬金：審以定作模
    具實務，試模校正及驗收為必經程序，而系爭合約亦有試模
    、驗收程序，並對應為付款條件，系爭合約於尚未進行試模
    及驗收情況下，難謂原告已完成部分工作，特別是系爭合約
    明定分次付款情況下，任一部分工作未完成（包括被告公司
    違反民法第507條協力義務之情況），難謂原告對後階段款
    項酬金有請求權。暫且不論原告並未通知或催告被告公司進
    行試模及驗收程序，被告公司既未協力進行試模及驗收，原
    告承攬工作即未完成，依據民法第507條規定，原告所能請
    求者不過解除契約後之損害賠償，至原告律師函主張「促其
    於文到7日內至本公司辦理驗收取貨，否則視為驗收完成」
    云云，不知「視為驗收完成」根據為何。
  4.被告公司業已另行購置模具情況下，原告未對被告公司為「
    承諾通知」在先，於被告公司未協力為「支付定金」、「試
    模」、「驗收」下，又不依法對被告公司為催告及終止承攬
    工作，執意繼續進行模具承攬作業任由損害繼續擴大在後，
    原告就本案損害發生與有過失。
  5.甲○○雖稱有以電子郵件方式通知被告公司已完成簽約，但
    被告公司並未收到該通知。又甲○○並非被告公司職員，被
    告公司亦未授權甲○○前往試模，業據其證述在案，本案根
    本尚未進行試模，退步言，即就原告所執甲○○之行為，亦
    經甲○○證稱「並非交貨前的試模，而是設計過程中的驗證
    ，也就是看模具設計有無錯誤，與交貨沒有關係，離交貨還
    很遠」，既未經試模，何來最後階段之驗收？被告公司否認
    甲○○所稱有將二次試模情形以電子郵件告知被告公司。甲○○所陳：「丁○○有跟我說，因為他人在大陸，問我可不
    可以開個人票幫他簽約，我說我沒有票，也沒有能力」等語
    ，恰可證明原告初期就本件契約確有要求遠期票據擔保，雖
    雙方當初磋商契約時未以甲○○個人票擔保為必要，然原告
    當時確有要求被告公司出具遠期票據擔保作為交易條件，否
    則被告公司為何徵求甲○○可否開個人票幫他簽約，審以系
    爭合約付款方式有關票期約定，亦可略窺原告就系爭交易當
    初確有期票擔保之要求。
(二)被告丙○○辯稱：
  1.被告丙○○僅為一般上班族，其兄丁○○開設之被告公司與
    原告欲簽立模具採購契約，因原告公司之要求，雙方需簽立
    契約為證，而被告公司遠在大陸重慶，故丁○○委託被告丙○○代為簽署系爭合約書，是訂購模具合約實乃原告與被告
    公司間之契約，與被告丙○○無關，被告丙○○並無向原告
    公司訂購模具，此事實原告亦知悉甚明。被告丙○○代被告
    公司簽約後，即未介入兩家公司對於模具訂購之契約事項，
    原告未曾通知被告丙○○系爭模具已完成，或要求辦理試模
    ，故並無原告於支付命令聲請狀所稱「至原告公司辦理試模
    程序」之事實。
  2.再者，依原告與被告公司之系爭合約書所定「付款方式」中
    ，訂有「定金，總價款30％」、「試模，總價款30％」、「
    驗收，總價款40％」，由該付款方式可知被告公司雖與原告
    簽立契約，對標的物總價款有達成初步共識，惟契約之成立
    生效，有賴被告公司給付定金後，契約始合意成立生效，否
    則契約已然成立生效，契約中直接規定「第一期款」、「第
    二期款」、「尾款」即可，為何要規範「定金」乙節？本件
    需先給付定金33萬元後，契約始生效力，原告始進行開模製
    作模具，然被告公司未付定金，契約並未生效，原告即無開
    模製作模具之餘地，原告不可能會有後續試模、驗收之程序
    ，原告以本件契約請求貨款，顯無理由。又原告援引兩岸關
    係條例第71條規定，顯然誤解代理與代表之差別，錯誤解讀
    該條文「行為人」之意涵，蓋被告丙○○乃代理，而非代表
    被告公司與原告簽約，契約當事人為原告與被告公司，此為
    兩造不爭執之事實，原告請求貨款對象應為被告公司而非被
    告丙○○，既然被告丙○○為契約以外第三人，為何需對原
    告負契約上責任？該條文所稱「行為人」係指代表法人而以
    法人名義為法律行為之行為人，即法人之代表人，而所謂代
    理，乃代理人以本人名義為法律行為，其法律效果歸於本人
    而言，本件既然屬於代理關係，有本人與代理人二法人格存
    在，自與該條文所定之代表法人之行為人（僅一法人格狀態
    ）之情況有別，原告援引該條規定將契約債務強加於非契約
    當事人之被告丙○○身上，顯然無理。
(三)基於前述，被告公司、丙○○均聲明：原告之訴駁回，如受
    不利益判決，願供擔保請准宣告免予假執行。
三、兩造不爭執之事項（見99年1月25日、99年5月17日筆錄）：
  1.被告公司係未經臺灣政府認許之大陸地區公司，因有採購模
    具之需求，請股東甲○○協助，甲○○得知原告有製作模具
    ，將訊息告知被告公司，而因被告公司設於大陸，故由甲○○幫忙傳遞訊息。
  2.被告丙○○於96年7月10日，代理被告公司與原告簽署系爭
    模具訂購合約書。
  3.原告於96年8、9月間、及97年6月21日邀甲○○進行系爭模
    具之設計驗證。
  4.被告公司迄今未與原告進行驗收，亦未給付任何費用。
  5.被告公司有收到97年6 月該次由甲○○轉交之樣品30多個。
四、原告主張被告丙○○代理被告公司與其簽署系爭模具訂購合
    約書，原告已依約完成系爭模具並經被告公司試模，被告公
    司係無正當理由拒絕驗收，應視為付款條件已成就，請求被
    告連帶給付承攬報酬等情，被告則分別以前詞置辯，是本件
    爭執應在於：被告丙○○代理被告公司所為要約，是否以甲○○提供個人票據擔保為停止條件？原告承諾之意思表示有
    無合法到達被告公司？本件模具承攬契約是否已成立？該契
    約是否以被告公司先給付定金33萬元為停止條件？甲○○至
    原告公司進行系爭模具之設計驗證，對被告公司有無效力？
    本件是否已完成試模？被告公司對於97年6月轉交之樣品是
    否曾向原告表示有任何問題或瑕疵？本件是否已完成驗收？
    原告得向被告公司請求多少報酬？被告丙○○是否應依兩岸
    關係條例第71條負連帶責任？茲分敘如下：
(一)按稱承攬者，謂當事人約定，一方為他方完成一定之工作，
    他方俟工作完成，給付報酬之契約。報酬應於工作交付時給
    付之，無須交付者，應於工作完成時給付之。工作係分部交
    付，而報酬係就各部分定之者，應於每部分交付時，給付該
    部分之報酬。民法第490條第1項、第505條分別定有明文。
    系爭合約書係約定由原告製作完成系爭模具，訂購人則按照
    定金、試模、驗收等情形分次付款，有該模具訂購合約書在
    卷可佐（見司促卷第5頁），故本件契約之性質應屬承攬契
    約無誤，倘確已成立、生效且承攬人即原告已完成各部分之
    工作，原告自得依序請求定作人給付各部分之承攬報酬，合
    先敘明。
(二)被告公司要約之意思表示有無以甲○○提供個人票據擔保為
    停止條件？
  1.按代理人於代理權限內，以本人名義所為之意思表示，直接
    對本人發生效力，民法第103條第1項定有明文；另代理人雖
    未以本人名義或明示以本人名義為法律行為，惟實際上有代
    理本人之意思，且為相對人所明知或可得而知者，自仍應對
    本人發生代理之效力，此即所謂之隱名代理，亦有最高法院
    92年台上字第1064號判決要旨可參。系爭合約書之簽署過程
    ，係兩造透過被告公司股東甲○○之居中溝通及磋商後，由
    甲○○於96年7月10日將擬定之合約書交由被告丙○○簽名
    、蓋章後，甲○○再將該合約書交予原告於一週內用印，原
    告再將完成雙方簽章之合約書寄送甲○○；且被告丙○○雖
    於系爭合約書中簽署自己之姓名，然被告公司、丙○○與原
    告三方均明知系爭合約書實係被告丙○○代理被告公司所簽
    署等情，為兩造所不爭執，且經證人甲○○於本院98年9 月
    11日證述明確，自堪信為真實。亦即，系爭合約書係先由被
    告丙○○隱名代理被告公司簽名，應屬要約之意思表示，再
    由證人甲○○交予原告用印，對於被告公司之要約所為承諾
    之意思表示，再交回證人甲○○。被告丙○○隱名代理被告
    公司所為要約之意思表示，依上開判決意旨，仍應對本人即
    被告公司發生效力。
  2.按附停止條件之法律行為，於條件成就時，發生效力。民法
    第99條第1項已有明定。被告公司抗辯其由被告丙○○代理
    所為要約之意思表示，應以甲○○提供個人票據擔保酬金之
    支付為停止條件云云。惟查，有關意思表示或契約之停止條
    件，涉及該意思表示或該契約是否因將來某不確定之事有無
    發生而生效或不生效，對於契約當事人是否繼續進行該契約
    關係甚鉅，且本件原告與被告公司之間既有簽署書面合約，
    理應將此重要事項載明於合約中，然系爭合約書並未記載被
    告公司之要約或該契約應以被告公司或甲○○提供票據擔保
    酬金之支付作為生效條件，亦未表明「如被告公司或甲○○
    未提供票據擔保酬金之支付，則被告公司之要約或該契約即
    屬無效」；又證人甲○○於98年9月11日證稱：「（被告藍
    視博得與原告訂約有無要求你開個人票擔保價金支付？）丁○○有問我可不可以開個人票幫他簽約，我說我沒有票，也
    沒有能力。但本件被告藍視博得或原告都沒有要求說要我的
    個人票，這個契約才算數」等語（見訴字卷第79頁），亦無
    從資為有利於被告公司所辯之依據；況被告公司於98年8月4
    日民事答辯狀暨證據調查聲請狀自陳：「本案嗣因甘君96年
    5 月下旬表示其個人支票不方便開立而中止」等情（見訴字
    卷第57頁背面），即被告公司於96年5月間已知悉證人甲○○不能提供個人票據擔保酬金之支付，理應無須簽署系爭合
    約書才是，但被告公司嗣後於96年7月10日又委請被告丙○○代為簽署系爭合約書，與其所辯情節顯然不符。是被告公
    司辯稱其要約之意思表示應以證人甲○○提供個人票據擔保
    酬金之支付為停止條件云云，尚不足採。至系爭合約書記載
    相關酬金之支付係採「票期若干日」，僅屬酬金支付方式之
    約定，尚難憑此遽謂兩造有以「票據擔保酬金支付」作為被
    告公司之要約或該契約是否生效之停止條件，而甲○○縱未
    提供個人票據擔保本件酬金之支付，被告公司要約之意思表
    示仍屬有效。
(三)原告承諾之意思表示有無合法到達被告公司？
  1.證人甲○○於98年9月11日證述：「合約是原告擬好後，請
    我拿去給被告公司簽字，丁○○就要我拿給在臺灣的丙○○
    簽字，丙○○簽好後我忘了是不是我寄出去給原告或原告總
    經理張建得來跟我拿。大概一兩星期後，原告就將契約寄給
    我，我就EMAIL連絡丁○○說契約已經簽好了」等語（見訴
    字卷第79頁），被告公司則否認有收到證人甲○○所寄發之
    電子郵件。
  2.然而，證人甲○○為被告公司與原告間就本件模具承攬案之
    訊息聯絡人，業如前述，復觀諸證人甲○○於96年7月3日寄
    送原告公司職員陳淑琪之電子郵件謂：「有關模具訂購合約
    書，我們楊先生做了一些修改，請確認..以上幾點請確認後
    ，我就請在臺灣的楊先生簽合約」等語（見訴字卷第112頁
    ），可知系爭合約書已事先交由被告公司負責人丁○○修改
    過，並經原告確認無誤後，交予被告丙○○簽名，是證人甲○○當時確實有為被告公司與原告連絡簽約事宜，且被告公
    司亦早已熟知系爭合約書之內容，則證人甲○○證稱已將系
    爭合約簽好一事，以電子郵件告知被告公司，應屬可信，況
    原告公司職員陳淑琪在兩造完成系爭合約書之簽署後，屢屢
    以電子郵件對證人甲○○催請被告公司給付酬金，由原告公
    司職員陳淑琪於96年8月9日之電子郵件，可知證人甲○○曾
    以電話告知被告公司將匯款予原告之日期約為96年8月20日
    前後（見訴字卷第107頁），倘被告公司根本不知原告已完
    成簽約（亦即認為原告承諾之意思表示未到達），也認為本
    件契約不成立，又何需將匯款日期告知證人甲○○轉告原告
    公司職員？亦與常情不符。凡此，應認原告所為承諾之意思
    表示已到達被告公司無訛。且兩造完成簽署系爭合約書之日
    期約在96年7月10日後一週即96年7月17日左右，而證人甲○○曾於96年8月9日以電話通知被告公司將匯款之日期，則證
    人甲○○應係於96年7月17日到96年8月9日之間，將簽約完
    成之事實通知被告公司，離被告丙○○代理被告公司為要約
    之日不到1個月，有鑑於兩造分處海峽兩岸，其溝通、簽約
    與傳遞訊息均有賴證人甲○○之協助而需花費較長之時間，
    是原告承諾之意思表示到達被告公司之時，與被告公司為要
    約之時，相差至多僅不到1個月，尚難謂已逾被告公司通常
    可期待承諾之達到時期。
  3.原告與被告公司間既已就系爭模具之製作、報酬金額及付款
    方式等承攬事項，相互表示意思一致，則本件承攬契約業已
    成立。
(四)本件承攬契約有無以被告公司先付定金33萬元為停止條件？
  1.按訂約當事人之一方，由他方受有定金時，推定其契約成立
    ，民法第248條雖有明定，然其立法理由係「以防無益之爭
    論也」，尚無從據此反推論「如契約有定金之約定，於未交
    付定金之前，契約即未成立」。
  2.同前述(二)之說明，就契約之停止條件，攸關當事人權益與
    契約是否繼續進行，且原告與被告公司間就本件承攬契約已
    簽署書面合約，理應於合約書中載明該停止條件，然系爭合
    約書並未記載有何停止條件，亦未表明「如被告公司未給付
    定金33萬元，則本件承攬契約即不生效力」，且依證人甲○○前揭證詞「本件被告藍視博得或原告都沒有要求說要我的
    個人票，這個契約才算數」等語，均難認有此停止條件存在
    。至系爭合約書記載「定金：總價款30％，計33萬元整」之
    字樣，僅屬定金給付方式與金額之約定，尚難遽認為本件承
    攬契約之停止條件。是被告公司、丙○○辯稱本件承攬契約
    以被告公司先付定金33萬元才生效力云云，實難採信。本件
    承攬契約於原告與被告公司相互意思表示一致時，即當然成
    立且生效，原告自得向被告公司請求定金33萬元。
(五)甲○○至原告公司進行系爭模具之設計驗證，對被告公司有
    無效力？本件是否已完成試模？
  1.系爭合約書並未約定試模之項目與數量，亦未約定試模之次
    數或程度如何始可請求試模款，然而，本件係被告公司委由
    原告設計、製作系爭模具，本院依雙方締結本件承攬契約之
    目的（係被告公司欲取得原告為其製作之系爭模具）、履約
    流程（係被告公司於契約成立時先給付30％定金，經被告公
    司與原告共同試模後，被告公司再給付30％試模款，系爭模
    具經修正無瑕疵後，即進行驗收交付，被告公司才給付其餘
    40％驗收款等階段），復參諸臺灣區模具工業同業公會於99
    年3月1日函文謂：「試模除了確認成品之外觀及尺寸外，尚
    可了解模具在生產機台上之操作是否良好，同時也了解模具
    是否能正常量產之依據；試模一般並無特別檢測標準，應依
    圖面檢測尺寸並依雙方所簽訂合約為準則」等情（見訴字卷
    第203頁），應認被告公司對原告所設計之系爭模具進行檢
    測是否符合約定之外觀、尺寸、穴數、操作是否正常、可否
    射出約定之模數等產品條件，亦即包含設計驗證在內，均屬
    約定之試模內容。雖證人甲○○於98年9月11日證稱：「我
    去的這兩次試模並非交貨前的試模，而是設計過程中的驗證
    ，也就是看模具設計有無錯誤，與交貨沒有關係」等語（見
    訴字卷第79頁），惟又於98年12月28日證述：「（你說這兩
    次試模只是設計驗證與交貨沒關係，是何意思？）真正交貨
    、驗貨要由雙方親自來做」等語（見訴字卷第151頁），只
    是強調驗收程序應由雙方親自為之爾，且系爭合約書所定「
    試模」並未區分「交貨前」或「非交貨前」的試模，如被告
    公司與原告所進行之內容確係檢測上開產品條件，即應認為
    屬於系爭合約規範之試模，此與本件承攬契約進行至中段，
    被告公司應給付試模款即約定總價款30％（加上定金30％為
    總價款60％）之當事人真意（亦即，此試模階段並未要求系
    爭模具須完全無瑕疵，否則直接約定給付定金以外其餘70％
    款項即可），亦相符合。
  2.原告於96年8、9月間及97年6月21日邀同證人甲○○進行系
    爭模具之設計驗證，為兩造所不爭執，且證人甲○○於98年
    12月28日證稱：「（查看內容、過程為何？）兩次看的狀況
    都是一樣，第一次看完就是模具可以射出成品，設計驗證沒
    有問題，第一次跟第二次間有無修改我不清楚，但第二次也
    是看設計驗證。因為未到達真正成品完成，成品量測及表面
    光學度、尺寸都沒有到達，兩次都一樣，第一次差比較遠，
    第二次比較接近，但兩次都沒達到成品。原告這邊有給我一
    台儀器我有量過，我有初步看過樣品，但樣品還是要寄給被
    告檢查」、「（第一次與第二次查看，有發現模具什麼問題
    ？）油漬是可以透過保養跟清潔解決，但因為有油漬，所以
    在表面光學度、品質判斷就沒辦法正確。兩次設計大方向是
    沒有問題，只需要小小修改，如排氣、流道的修改。排氣跟
    流道的問題到第二次我查看的時候都還存在」、「（你說有
    寄樣品給被告，樣品寄了多少次？）第一次八模約60個，第
    二次五模約40個。一模是8個，8種尺寸」等語（見訴字卷第
    150-152頁），可知證人甲○○兩次就原告所製作之系爭模
    具進行設計驗證，包括檢視該模具可否射出成品、測量尺寸
    、表面光學度、檢查油漬、排氣、流道等產品條件，系爭模
    具並已實際射出共13模、約100個隱形眼鏡成品，此等檢測
    項目與內容已足達到前開函文所謂「確認成品之外觀及尺寸
    、了解模具在生產機台上之操作是否良好、模具是否能正常
    量產」等試模之功能及目的，應認原告兩次邀同證人甲○○
    檢測系爭模具，已踐行本件承攬契約之試模程序。
  3.再者，證人甲○○於98年9月11日證稱：「我有將兩次試模
    的樣品寄回藍視博得，藍視博得對第一次的樣品也表示不滿
    意，認為模具還沒有好，第二次就沒有任何訊息回來」等語
    （見訴字卷第79頁背面），且被告公司副總經理陳明煌於97
    年8月29日回覆原告公司職員陳淑琪之電子郵件，主旨為「
    Contact Lens試模成品已於970621交付貴司確認」，謂：「
    上次試模的結果，經帶回檢驗後有發現一些問題，我已將結
    果告知甘先生，將請他與貴司聯繫進行後續的調整處理及安
    排；款項部分..今該案已順利通過審核，後續的事項將盡速
    開展安排，造成不便，請見諒」等語（見訴字卷第109頁）
    ，可知證人甲○○確有將兩次試模結果告知被告公司。另證
    人甲○○雖於98年9月11日證稱：「兩次都是原告的總經理
    通知我過去看，我就將試模結果及樣本寄過去被告藍視博得
    公司。我去試模沒有經過藍視博得授權，主要是因為原告總
    經理跟我說他模具到某一個段落，我想說我是中間人，受人
    之託，負責傳遞資訊，所以沒有經過藍視博得授權或先告知
    藍視博得就去試」等語（見訴字卷第79頁），即證人甲○○
    與原告進行試模，並未獲得被告公司之事先授權，惟證人甲○○自始即為被告公司與原告之間接洽本件承攬契約之聯絡
    人，且其亦已將兩次試模所得結果及樣本（第一次8模約60
    個、第二次5模約40個）寄給被告公司，被告公司對第一次
    試模的樣品表示不滿意，對二次試模結果，則由被告公司副
    總經理陳明煌以前開電子郵件回覆原告，由此可知，被告公
    司並未對證人甲○○未經授權即至原告公司進行試模一事表
    示反對或否認其效力，反而事後以電子郵件對原告表明「已
    將檢驗結果告知證人甲○○，由他與原告聯繫進行後續的調
    整處理及安排」，故被告公司雖未事先授權證人甲○○與原
    告進行試模，但已事後承認證人甲○○代被告公司所為試模
    行為，並已實際授權證人甲○○與原告聯繫系爭模具之調整
    事宜，應認證人甲○○先前兩次試模行為對被告公司亦發生
    效力。
  4.系爭合約書既未約定應行試模之次數或須達到之程度，實際
    上雙方也已經過兩次試模，證人甲○○並表示「設計驗證沒
    有問題」（見訴字卷第150頁背面），則系爭模具雖有下述
    若干待修正之事項，仍應認已滿足本件承攬契約中段之試模
    要求（而非要求系爭模具應達無瑕疵程度），原告自得請求
    試模款33萬元。
(六)被告公司對於97年6月轉交的樣品是否曾向原告表示有任何
    問題或瑕疵？本件是否已完成驗收？
  1.按因條件成就而受不利益之當事人，如以不正當行為阻其條
    件之成就者，視為條件已成就，民法第101條第1項定有明文
    ；又當事人預期不確定事實之發生，以該事實發生時為債務
    之清償期者，倘債務人以不正當行為阻止該事實之發生，類
    推適用民法第101條第1項規定，應視為清償期已屆至，有最
    高法院87年台上字第1205號判例要旨可參。苟承攬報酬係以
    定作人配合驗收為付款條件，而定作人無正當理由卻拒絕驗
    收，即應視為驗收之付款條件已成就，然而，如定作人拒絕
    驗收非無正當理由者，即與上開條文、判例情形未洽。
  2.證人甲○○雖於98年12月28日證稱：被告公司對於第二次樣
    品沒有任何回應，且被告公司副總經理就上開97年8月29日
    之電子郵件，亦沒有向其說是什麼問題（見訴字卷第151頁
    ），然證人甲○○亦於同日證述：「（系爭模具）未到達真
    正成品完成，成品量測及表面光學度、尺寸都沒有到達，兩
    次都一樣，第一次差比較遠，第二次比較接近，但兩次都沒
    達到成品。原告這邊有給我一台儀器我有量過，我有初步看
    過樣品」、「油漬是可以透過保養跟清潔解決，但因為有油
    漬所以在表面光學度、品質判斷就沒辦法正確。兩次設計大
    方向是沒有問題，只需要小小修改，如排氣、流道的修改。
    排氣跟流道的問題到第二次我察看的時候都還存在」、「（
    有無跟原告公司說尺寸、光學度問題？）口頭上我有向原告
    說過，如果要再精確的話，機器的生產條件還要再調整」、
    「（口頭上有說過是第幾次？）兩次都有提」等語（見訴字
    卷第150-151頁），可知系爭模具尚有油漬、表面光學度、
    尺寸、排氣、流道等問題待修改，而系爭模具為隱形眼鏡模
    具，射出產品係作為隱形眼鏡使用，對於產品之尺寸、光學
    度等有較精密之要求，既尚有前開問題待調整、修正，應認
    系爭模具尚未達到「符合約定效用工作物」之得驗收程度，
    則被告公司尚未與原告進行驗收，難謂無正當理由。
  3.至證人即原告公司總經理張建得雖於98年12月28日證稱：「
    第一次試模甲○○說有油漬，我有把模具清乾淨，第二次試
    模之後就沒有油漬，甲○○就沒說有其他問題，尺寸、光學
    度跟流道甲○○沒有說過這些問題」等語（見訴字卷第152
    頁），惟核與證人甲○○前述情形（已將系爭模具尺寸、光
    學度等問題告知原告）不符，又因本件兩次試模結果並無書
    面紀錄可考，且證人張建得仍任職於原告公司，本件原告請
    求之勝敗與其有密切利害關係，反觀證人甲○○僅係被告公
    司股東，基於協助雙方之立場居中協調、傳遞訊息，與本件
    被告公司勝敗之利害關係較輕微，故應認證人甲○○之證述
    較為可採。是原告主張系爭模具處於隨時可交付之狀態，被
    告公司係以不正當方法拒絕驗收，應視為付款條件已成就云
    云，洵無足取。原告請求驗收款，應屬無據。
(七)原告得向被告公司請求多少報酬？
    綜上所述，本件承攬契約業已成立、生效，原告並已踐行約
    定之試模程序，然系爭模具仍存在若干問題待修正，故原告
    請求被告公司給付定金33萬元、試模款33萬元，共66萬元，
    為有理由，其餘驗收款44萬元，則無理由。
(八)被告丙○○是否應依兩岸關係條例第71條負連帶責任？
  1.按未經許可之大陸地區法人、團體或其他機構，以其名義在
    臺灣地區與他人為法律行為者，其行為人就該法律行為，應
    與該大陸地區法人、團體或其他機構，負連帶責任，兩岸關
    係條例第71條已有明定。該條係比照民法總則施行法第15條
    之體例，為保護在臺灣地區與未經認許之大陸地區法人交易
    之人民而設，並未限定臺灣地區之交易相對人需「不知」他
    造為大陸地區法人始受保護；又民法總則施行法第15條所謂
    「行為人」，除包括實際以該外國法人之名義與他人為法律
    行為之人外，凡共同參與、授權者，亦同屬該條所稱之行為
    人，應負連帶責任，有最高法院90年台上字第5號、96年台
    上字第2907號判決意旨可供參照，兩岸關係條例第71條既係
    延仿民法總則施行法第15條而來，自應為相同解釋。
  2.本件被告丙○○係隱名代理被告公司簽署系爭合約書，業如
    前述，且被告丙○○明知被告公司係未經臺灣政府認許之大
    陸地區公司，仍因其兄丁○○即被告公司負責人之委託，代
    理被告公司於系爭合約書上簽名，應認係實際以被告公司名
    義與原告為法律行為之人，依兩岸關係條例第71條規定及上
    開判決意旨，被告丙○○就本件承攬契約應與被告公司負連
    帶責任。被告丙○○辯稱上開條文所稱「行為人」係指該大
    陸地區法人之「代表人」，至於「代理人」則不包括在內云
    云，惟該條文已明示「行為人」即「實際以該大陸地區法人
    之名義與他人為法律行為之人」，被告丙○○刻意限縮「行
    為人」僅限於「代表人」而不包括「實際以該大陸地區法人
    名義與他人為法律行為之代理人」，已與該條文之文義及立
    法目的相悖，所辯礙難採信。
五、綜合前述，原告請求被告公司與被告丙○○應連帶給付本件
    承攬契約之定金、試模款共66萬元，及自起訴狀（本件並無
    「起訴狀」，依原告真意，應指「98年6月5日民事追加起訴
    暨準備書狀」）繕本送達被告（被告公司即98年7月1日、被
    告丙○○即98年6月10日，有送達證書在卷可佐，見訴字卷
    第24、38頁）之翌日（被告公司即98年7月2日、被告丙○○
    即98年6月11日）起至清償日止，按年息5％計算之利息，為
    有理由，應予准許，其餘驗收款44萬元之請求部分，則屬無
    據，應予駁回。就原告勝訴部分，兩造分別陳明願供擔保，
    請求准予宣告假執行及免為假執行，核無不合，爰分別酌定
    相當之擔保金額宣告之。至原告敗訴部分，其假執行之聲請
    ，因訴之駁回而失所附麗，應併予駁回。
六、本件事證已臻明確，兩造其於攻擊或防禦方法，核與判決結
    果不生影響，爰不一一論述，附此敘明。
七、據上論結，本件原告之訴為一部有理由，一部無理由，依民
    事訴訟法第79條、第85條第2項、第390條第2項、第392條第
    2項規定，判決如主文。
中    華    民    國    99    年    7     月    21    日
                  民事第二庭  審判長法  官  王銘勇
                                    法  官  吳靜怡
                                    法  官  梁智賢
以上正本係照原本作成。
如對本判決上訴，須於判決送達後20日內向本院提出上訴狀。
中    華    民    國    99    年    7     月    21    日
                                    書記官  黃詩傑

司法院資訊處製作；財團法人民間司法改革基金會備份。
